ACORDAO-COMPLETO-2508301

ACÓRDÃO 18194/2021 ATA 38/2021 - PRIMEIRA CÂMARA

VISTOS, relatados e discutidos estes autos, que tratam de recurso de reconsideração interposto pelo Sr. Edimilson Renon contra o Acórdão 6667/2020-TCU-Primeira Câmara,
ACORDAM os Ministros do Tribunal de Contas da União, reunidos em sessão da Primeira Câmara, diante das razões expostas pelo Relator, em:
9.1. com fundamento nos arts. 32, inciso I, e 33 da Lei 8.443, de 16/6/1992, conhecer do recurso de reconsideração para, no mérito, negar-lhe provimento; e
9.2. dar ciência desta deliberação ao recorrente, ao FNDE e ao Procurador-Chefe da Procuradoria da República no Estado de Minas Gerais, nos termos do art. 16, § 3º da Lei 8.443/1992 c/c o art. 209, § 7º do Regimento Interno do TCU.

Recurso de reconsideração interposto pelo Sr. Edimilson Renon contra o Acórdão 6.667/2020- 1ª Câmara, que julgou irregulares suas contas, condenou-o ao pagamento do débito e lhe impôs multa fundada no art. 57 da Lei 8.443/1992.

Primeira Câmara

Município de Santa Maria do Salto - MG e Fundo Nacional de Desenvolvimento da Educação.

3. Responsáveis/Recorrentes:
3.1. Responsável: Edimilson Renon (XXX.498.337-XX).
3.2. Recorrente: Edimilson Renon (XXX.498.337-XX).

13.1. Ministros presentes: Jorge Oliveira (na Presidência) e Benjamin Zymler (Relator).
13.2. Ministro-Substituto convocado: André Luís de Carvalho.
13.3. Ministro-Substituto presente: Weder de Oliveira.

BENJAMIN ZYMLER

Ministro-Substituto Weder de Oliveira.

Cuidam os autos de recurso de reconsideração interposto pelo Sr. Edimilson Renon contra o Acórdão 6667/2020-TCU-Primeira Câmara.
2.	O presente feito trata, originalmente de tomada de contas especial instaurada pelo Fundo Nacional de Desenvolvimento da Educação (FNDE) , em razão da não consecução do objeto pactuado no convênio 830.293/2007, celebrado com o Município de Santa Maria do Salto/MG, que contemplava "o desenvolvimento de ações que visam proporcionar à sociedade a melhoria da infraestrutura da rede física escolar, com a Construção de Escola (s) conforme estabelece o Programa Nacional de Reestruturação e Aparelhagem da Rede Escolar Pública de Educação Infantil - PROINFÂNCIA".
3.	Para a execução da avença, foi previsto o aporte de R$ 879.962,83, sendo R$ 871.163,20 de responsabilidade da União e o restante a cargo do ente municipal. O órgão concedente repassou a importância acima designada, por meio de ordens bancárias datadas de 30/6/2008 e 21/6/2010.
4.	No âmbito desta Corte de Contas, foi promovida a citação do Sr. Edimilson Renon, na condição de prefeito do Município de Santa Maria do Salto/MG, gestões 2005-2008 e 2009-2012, para que recolhesse o valor do débito correspondente à quantia mencionada no item anterior e/ou apresentasse alegações de defesa sobre o seguinte fato: "não comprovação da boa e regular aplicação dos recursos federais repassados ao município de Santa Maria do Salto - MG, em face da não consecução dos objetivos pactuados no Convênio nº 830293/2007 (Siafi 599961) , com reprovação total das contas, haja vista inexecução do objeto pactuado (obra inacabada) ".
5.	O Tribunal analisou a resposta apresentada pelo responsável e decidiu, por meio do Acórdão 6667/2020-TCU-Primeira Câmara, julgar irregulares as suas contas, condená-lo ao pagamento do débito total de R$ 871.163,20, em valores históricos, e lhe imputar a multa de R$ 160.000,00, com fulcro no art. 57 da Lei 8.443/1992.
6.	Irresignado com essa deliberação, o ex-prefeito ingressou com embargos de declaração, os quais foram conhecidos e rejeitados, nos termos do Acórdão 8207/2020-TCU-Primeira Câmara.
7.	Ainda insatisfeito, o Sr. Edimilson Renon interpôs o presente recurso de reconsideração, o qual mereceu a seguinte análise no âmbito da Serur - transcrição parcial com os ajustes de forma pertinentes:
"2.2.	Após o desenvolvimento do processo, o ex-gestor foi condenado em razão de inexecução parcial da obra e imprestabilidade da fração executada, assim, registrou o voto condutor do acórdão, verbis:
'Verifico que o relatório de supervisão, realizada em 22/12/2013 pelo FNDE, destacou que a obra se encontrava paralisada e havia várias inconformidades entre a parcela executada e o previsto no projeto, bem como serviços não executados. O parecer técnico de execução física de objeto financiado do FNDE apurou, de acordo com as divergências constatadas, que o valor a ser restituído ao erário correspondia ao total transferido, concluindo que o objeto estava "reprovado totalmente".'
2.3.	Neste momento, o recorrente insurge-se contra a deliberação previamente descrita.
EXAME DE ADMISSIBILIDADE
3.	Reitera-se o exame de admissibilidade contido na peça 87, que propôs a suspensão dos efeitos dos itens 9.3, 9.4 e 9.5 do acórdão recorrido e acatado pelo Relator, Ministro Benjamim Zymler (despacho de peça 91) . 
EXAME DE MÉRITO
4.	Delimitação
4.1.	Constitui objeto do presente recurso definir se:
	a) houve prescrição do débito e da multa;
	b) o procedimento adotado neste processo respeitou os princípios do contraditório e da ampla defesa;
	c) há responsabilidade da prefeita sucessora.
5.	Da prescrição do débito e da multa
5.1.	Embora o recorrente não tenha alegado a prescrição do débito e da multa, por se tratar de matéria de ordem pública o exame da questão se impõe, ante a recente decisão do Supremo Tribunal Federal - STF que julgou o Tema 899 com repercussão geral.
Análise:
5.2.	A alegação de prescrição assume particular relevância, dado o recente julgamento, pelo STF, do Recurso Extraordinário 636.886 (tema 899 da repercussão geral) . Os significativos impactos deste julgamento foram objeto de análise pela Serur nos autos do TC Processo 027.624-2018-8. Por economia processual, juntou-se a estes autos (peça 105) cópia do exame e do pronunciamento da unidade emitidos pela Serur naquele processo, em que foram fundamentadas as seguintes premissas, que serão consideradas no presente exame:
	a) pela jurisprudência até então vigente, a pretensão punitiva exercida pelo Tribunal de Contas estava sujeita à prescrição, regida pelos critérios fixados no Acórdão 1441/2016-TCU-Plenário. Já quanto ao débito, a ação de ressarcimento era considerada imprescritível, por expressa previsão do art. 37, § 5º, da Constituição Federal. No entanto, ao julgar o RE 636.886, o STF conferiu nova interpretação a esse dispositivo, fixando a tese de que "é prescritível a pretensão de ressarcimento ao erário fundada em decisão de Tribunal de Contas";
	b) embora o RE 636.886 tenha por objeto a execução de acórdão condenatório proferido pelo TCU, a interpretação conferida pelo STF ao art. 37, § 5º, da Constituição, afeta a ação de ressarcimento como um todo, abrangendo não só a execução, mas também a pretensão condenatória. E, ao contrário da decisão proferida no julgamento do tema 897 (RE 852.475) , no tema 899, relativo à atuação do Tribunal de Contas, a conclusão de que a pretensão de ressarcimento é prescritível foi estabelecida de forma categórica, sem ressalvar as condutas dolosas qualificáveis como ato de improbidade;
	c) as pretensões punitiva e de ressarcimento devem observar o mesmo regime na atividade de controle externo, dado o objetivo comum da prescrição, de fixar prazo para o Tribunal de Contas agir, buscando caracterizar o ilícito, identificar seu autor, dimensionar as consequências da conduta (em especial, a quantificação do dano) e impor as consequências legais, independentemente do fato de tais consequências terem natureza punitiva ou ressarcitória;
	d) o Código Civil e a Lei 9.873/1999 constituem as duas alternativas que, de forma mais consistente, polarizam os debates acerca do regime de prescrição a ser observado no processo de controle externo. Não obstante a relevância dos fundamentos utilizados no Acórdão 1441/2016-TCU-Plenário, favoráveis à aplicação do Código Civil, a Lei 9.873/1999 adota balizas usuais no âmbito do direito público, prevê causas de interrupção em tudo compatíveis com o processo de controle externo e já vem sendo utilizada pelo STF para limitar o exercício da pretensão punitiva pelo TCU, em decisões posteriores ao Acórdão 1441/2016-TCU-Plenário. Assim, até que sobrevenha norma específica, entende-se que a prescrição das medidas de ressarcimento a cargo do tribunal de contas deve observar o regime Lei 9.873/1999;
	e) considerando, porém, que o acórdão proferido no RE 636.886 ainda está sujeito à oposição de embargos declaratórios, não é recomendável reconhecer a prescrição desde logo, ante a possibilidade de esclarecimento da decisão em sentido diverso do ora defendido (notadamente quanto aos atos dolosos) ou mesmo a modulação de seus efeitos, para preservar as ações de controle instauradas com base no entendimento jurisprudencial até então vigente;
	f) assim, nos casos em que a prescrição não tenha ocorrido por nenhum dos dois regimes (Código Civil ou Lei 9.873/1999) , o desfecho do processo não se alterará, qualquer que seja a premissa adotada (imprescritibilidade, prescritibilidade pelo Código Civil ou pela Lei 9.873/1999) , viabilizando-se o imediato julgamento. Já nas situações em que a pretensão de ressarcimento esteja prescrita por algum dos dois regimes, ou por ambos, é recomendável que o julgamento do processo seja sobrestado, até ulterior deliberação do Tribunal. 
5.3.	As manifestações da Serur juntadas à peça 105 foram elaboradas quando ainda não estava disponibilizado o inteiro teor do acórdão do RE 636.886. Em nova análise após a publicação da decisão (DJe de 24/6/2020) , inclusive mediante o cotejo com os demais votos proferidos no julgamento, conclui-se pela subsistência das premissas indicadas acima, cabendo destacar dois aspectos relevantes.
5.4.	O primeiro diz respeito à ressalva aos atos dolosos de improbidade. Observa-se que tanto na manifestação do TCU, como amicus curiae (peça 35 do RE 636.886) , como na manifestação do Ministério Público Federal na condição de fiscal da ordem jurídica (peça 38) , o tema 897 foi invocado com o fim de preservar a atuação dos tribunais de contas no caso de prejuízos causados dolosamente, mediante condutas típicas de improbidade administrativa. Todavia, o pedido não foi acolhido. No ponto, não houve divergência quanto ao entendimento do relator, de que "as razões que levaram a maioria da Corte a estabelecer excepcional hipótese de imprescritibilidade, no tema 897, não estão presentes em relação as decisões do Tribunal de Contas que resultem imputação de débito ou multa".
5.5.	O segundo aspecto diz respeito à não incidência do Código Civil no regime de prescrição do ressarcimento. Nos votos em que a questão do prazo prescricional foi abordada, a referência foi sempre ao prazo quinquenal, usualmente adotado pelas normas de direito público.
5.6.	Com essas explicações adicionais, passa-se à análise da prescrição no caso em exame, considerando-se as premissas indicadas anteriormente.
5.7.	Partindo-se dessas premissas, passa-se ao exame da prescrição no caso em exame.  
a) Análise da prescrição segundo os critérios do Acórdão 1441/2016-TCU-Plenário
5.8.	De acordo os critérios do Acórdão 1441/2016-TCU-Plenário, esta Corte já examinou e concluiu pela inocorrência da prescrição conforme se extrai dos itens 18 e 19 do voto condutor do acórdão recorrido (peça 64) , verbis: 
'18. Por fim, em relação à prescrição punitiva, observo que apesar de a unidade instrutiva ter destacado que a prescrição foi interrompida com a notificação na fase interna desta TCE, tal situação não se amolda aos critérios fixados por intermédio do Acórdão 1441/2016-TCU-Plenário, entre os quais define que a interrupção ocorre com o ato que ordenar a citação, a audiência ou oitiva da parte (item 9.1.3 daquela deliberação) .
19. Destaco, entretanto, que por se tratar de convênio, o termo a quo para a contagem do prazo prescricional é a data final para apresentar a prestação de contas, que se deu em 15/2/2014 (peça 12, p. 15) , oportunidade em que deveria restar comprovada a boa e regular aplicação dos recursos, conforme entendimento expressado nos Acórdão 2278/2019-TCU-Primeira Câmara (rel. Min. Augusto Sherman) e 3749/2018-TCU-Segunda Câmara (rel. Min. Ana Arraes) . Considerando que não houve o transcurso de prazo superior a dez anos entre a data para apresentação da prestação e contas e a autorização da citação, que ocorreu em 22/06/2019, não se operou a prescrição punitiva.Logo, se adotada esta tese e os mesmos critérios avaliados no acórdão original haveria a prescrição do débito.' 
5.9.	Veja que não há o que se acrescentar, se o termo a quo (16/12/2014) é o primeiro dia após a data final para apresentar a prestação de contas, que se deu em 15/2/2014 (peça 12, p. 15) , e o acórdão foi julgado no ano de 2020, não decorrendo mais de dez anos, logo, não ocorreu a prescrição nos termos do Acórdão 1441/2016-TCU-Plenário.
b) Análise da prescrição segundo o regime da Lei 9.873/99
5.10.	Caso se adote as premissas fixadas na Lei 9.873/1999 ao caso em exame, e mesmo considerando-se o prazo geral, de cinco anos, observa-se que não teria ocorrido a prescrição. Para tanto, é preciso considerar os seguintes parâmetros:
b.1) Termo inicial:
5.11.	A Lei 9.873/1999, art. 1º, parte final, traz previsão expressa a respeito do início do prazo em se tratando de infração de caráter permanente ou continuado. Nesta hipótese, a prescrição começa a correr não da data de cada fato, e sim "do dia em que tiver cessado" a permanência ou a continuidade. 
5.12.	Na hipótese em exame, o recorrente foi condenado pela inexecução parcial do objeto, logo, entende-se que há de se ter como termo inicial da prescrição a data final para prestação de contas (15/2/2014) , uma vez que neste instrumento deveria se comprovar a correta execução do objeto.
b.2) Prazo:
5.13.	A Lei 9.873/1999 apresenta um prazo geral, de cinco anos (art. 1º) , e um prazo especial, previsto no art. 1º, § 2º, a saber: "quando o fato objeto da ação punitiva da Administração também constituir crime, a prescrição reger-se-á pelo prazo previsto na lei penal".
5.14.	Entende-se, inexistir nos autos, elementos suficientes para afirmar que a irregularidade, discutida nesta TCE, configura crime, logo, deve-se aplicar, a nosso sentir, o prazo geral de cinco anos estabelecido no art. 1º, da Lei 9.873/1999.
5.15.	Assim, entende-se que do início da contagem do prazo até o primeiro marco interruptivo não devem ter decorridos cinco anos, sob pena da ocorrência da prescrição.
b.3) Da prescrição intercorrente:
5.16.	Nos termos do art. 1º, § 1º, da Lei 9.873/1999, opera-se a prescrição intercorrente se o processo ficar paralisado por mais de três anos, aguardando "julgamento ou despacho".
5.17.	Note-se que há uma correlação entre essa hipótese e as causas de interrupção da prescrição do art. 2º. Com efeito, uma vez interrompida a prescrição por alguma das hipóteses do art. 2º, o processo não pode ficar inativo, sem qualquer inovação processual relevante, por mais de três anos.
5.18.	Trata-se de prazo específico, não se aplicando nem o prazo geral de cinco anos nem o prazo especial, da lei penal (§ 2º) . A finalidade da prescrição intercorrente, com seu prazo próprio, é a de assegurar a eficiência e celeridade nas apurações administrativas. Seria contrário a essa finalidade a paralisação injustificada do processo por período maior que o triênio estabelecido para a hipótese.
5.19.	A extrapolação do prazo de três anos, sem inovação relevante no processo, pode configurar negligência. Por isso, além de se operar a prescrição, deve-se promover a "apuração da responsabilidade funcional decorrente da paralisação, se for o caso".
5.20.	Em muitas situações o exame da prescrição intercorrente pode ficar prejudicado nos processos já em tramitação no TCU. Como a ação de ressarcimento era considerada imprescritível, as peças que compõem a tomada de contas especial, elencadas no art. 10 da Instrução Normativa- TCU 71/2012, não contemplam informações pormenorizadas quanto ao andamento do processo na fase interna, o que pode prejudicar a análise de eventual paralisação por mais de três anos.
5.21.	Assim, caso o tribunal venha a adotar a sistemática da Lei 9.873/1999 para aferir a prescrição, convém avaliar, oportunamente, a possibilidade de ajustes na IN-TCU 71/2012, para que as tomadas de contas especiais encaminhadas ao tribunal contemplem informações sobre as interrupções ocorridas na fase interna do procedimento (como, por exemplo, declaração do órgão instaurador da TCE, de que o processo não ficou paralisado por mais de três anos, na forma do art. 1º, § 1º, da citada lei) .
5.22.	Estabelecidas as premissas: (a) termo inicial e (b) prazo e (c) prescrição intercorrente, há que se apurar as causas interruptivas da prescrição.
b.4) Interrupções por atos inequívocos de apuração dos fatos:
5.23.	No regime da Lei 9.873/1999, a prescrição se interrompe "por qualquer ato inequívoco, que importe apuração do fato" (art. 2º, II) . 
5.24.	Importante mencionar que diversos são os atos que interrompem a prescrição intercorrente, atos estes que têm em sua gênese e objetivo dar impulso ao processo e a solução do feito. Podem ser citadas, sem a pretensão de exauri-las, as hipóteses capazes de impedir o alcance da prescrição intercorrente, quais sejam:
	a) qualquer ato legal ou regulamentar que impulsione o processo à tomada de decisão, tais como o requerimento para a produção de provas necessárias à apuração do feito, notificação da parte interessada para apresentar defesa ou alegações finais;
	b) decisão que julgue pedido da parte interessada;
	c) informes que consolidem a apuração do fato e informes que sirvam de fundamento para decisão de autoridade ou colegiado, notas e pareceres técnicos, pareceres jurídicos;
	d) decisões de autoridades ou colegiados;
	e) aditamento da inicial, entre outros.    
5.25.	Com esses fundamentos, é possível verificar que a prescrição foi interrompida:
 (1) em 28/8/2015 (peça 30) , em razão da Informação 126/2015 que detectou a omissão dos ex-gestores na prestação de contas;
 (2) 13/3/2018 (peça 1, p. 1) , em razão da instauração da TCE pelo FNDE.
b.5) Interrupções pela citação dos responsáveis nesta Corte:
5.26.	A prescrição também é interrompida "pela notificação ou citação do indiciado ou acusado, inclusive por meio de edital", nos termos do art. 2º, I, da Lei 9.873/1999. E, no regime dessa lei, a interrupção se dá pela citação propriamente dita, e não pelo despacho que a ordena. Com esse fundamento, houve nova interrupção em decorrência da citação desta Corte de Contas para a apresentação das alegações de defesa: 
 (1)	 em 10/7/2019 (peça 51) , citação realizada por esta Corte de Contas. 
5.27.	Cabe destacar, por oportuno, que, em se tratando de devedores solidários, a interrupção da prescrição feita a um prejudica aos demais. Incide, nesse caso, regra própria da teoria geral das obrigações, segundo a qual "a interrupção efetuada contra o devedor solidário envolve os demais" (art. 204, § 1º, do Código Civil) . São consequências próprias da solidariedade (a exemplo da regra de que o credor pode demandar qualquer dos devedores, art. 275 do Código Civil) , que não precisam ser repetidas em cada diploma legal específico.
b.6) Interrupção pela decisão condenatória recorrível:
5.28.	Por fim, a prescrição também se interrompe "pela decisão condenatória recorrível" (art. 2º, III, da Lei 9.873/1999) . Com esse fundamento, houve a interrupção em 16/6/2020, data da sessão em que foi proferido o acórdão condenatório (peça 63) . Essa interrupção é relevante, por estabelecer prazo para julgamento do recurso.
b.7) Exame do caso concreto:
5.29.	Especificamente quanto a esta TCE, as próprias causas de interrupção enumeradas acima permitem evidenciar que o processo teve andamento regular, não se operando a prescrição ou mesmo a prescrição intercorrente. 
5.30.	Desde o termo inicial até o julgamento do mérito por esta Corte em nenhum momento as causas interruptivas, do art. 2º, ultrapassaram os cinco anos (marco inicial) ou três anos (prazos para prescrição intercorrente) . 
5.31.	Logo, há informações suficientes nos autos para evidenciar o regular andamento do feito, não se verificando a prescrição prevista na Lei 9.873/1999.
b.8) Conclusão:
5.32.	Independentemente da existência de outras causas interruptivas não enumeradas acima (notas técnicas, pareceres, instruções de auditores nesta Corte, manifestação do MP-TCU) , cujo levantamento não se fez necessário, observa-se, pelos eventos indicados, que em nenhum momento transcorreu prazo suficiente para se operar a prescrição (nem mesmo se se considerasse o prazo geral de cinco anos) , tomando-se por referência a Lei 9.873/1999, tida pelo STF como norma regente da prescrição da pretensão punitiva pelo TCU.
5.33.	Partindo-se da premissa de que a pretensão reparatória segue as mesmas balizas, enquanto não houver norma específica a respeito, a demonstração de que não se operou a prescrição punitiva impõe, como consequência, a conclusão de que também é viável a condenação ao ressarcimento do prejuízo apurado nos autos.  
6.	Do contraditório e da ampla defesa 
6.1.	O recorrente aduz em suas razões recursais que a ele não foi oferecido "o direito de fazer contra prova, o que fere integralmente o texto constitucional, que assegura ao cidadão o direito ao contraditório, visto que, quando da finalização do convênio, o Citado não era mais prefeito do município de Santa Maria do Salto/MG, não sendo possível este apresentar a prestação de contas a contento".
6.2.	Dessa forma, o procedimento teria ofendido o art. 5º, LV, da CRFB/1988.                                                                                   
Análise:
6.3.	A alegação do recorrente já foi enfrentada por esta Corte de Contas no julgamento do acórdão condenatório (peça 64) , verbis: 
'12. O responsável argumentou cerceamento de defesa em razão de não ter sido oferecida a ele a oportunidade de fazer contraprova acerca das irregularidades apontadas pelo FNDE quando da visita técnica final realizada pelo órgão. A secretaria infirmou essa alegação:
'16.1. Tal argumento, 'que não fora oferecido ao notificado o direito de fazer contraprova', não condiz com a realidade dos fatos, haja vista que, da análise dos autos, verifica-se que foi dada oportunidade de defesa, em obediência aos princípios constitucionais que asseguram o direito ao contraditório e à ampla defesa (art. 5º, inciso LV, da Constituição Federal) , em razão da notificação realizada por intermédio dos ofícios constantes da peça 28, p. 5, 6 e 7-9, recebidos conforme atestam os ARs constantes das peças 29, p. 6 e 8.''
6.4.	Observa-se que nas razões recursais não foi colacionado qualquer elemento que demonstre a regular execução da obra e, por conseguinte, afastar a irregularidade que lhe é imputada. Uma vez mais, o recorrente se apega a suposta irregularidade no procedimento, no qual, repita-se, não lhe assiste razão, para tornar nulo o acórdão.
6.5.	Conforme já examinado e por também ser este o entendimento deste auditor, não houve cerceamento de defesa, uma vez que restou demonstrada a oportunidade a ele oferecida.
6.6.	Ademais, cabe lembrar ao jurisdicionado que ainda que não lhe fosse oportunizado à defesa na fase interna da TCE, momento em que o órgão concedente promove suas apurações, não haveria prejuízo à defesa se, posteriormente, tivesse o recorrente sido corretamente citado.
6.7.	 Existe distinção entre fase interna e fase externa de uma TCE. Na fase interna, aquela promovida no âmbito do órgão público em que os fatos ocorreram, não há litígio ou acusação, mas apenas verificação de fatos e apuração de autoria. Constitui procedimento inquisitório de coleta de provas assemelhado ao inquérito policial, no qual não se tem uma relação processual constituída nem há prejuízo ao responsável. O estabelecimento do contraditório nessa fase não é obrigatório, pois há mero ato investigatório sem formalização de culpa. Como não existem partes nem antagonismos de interesse nessa fase, a ausência de citação ou de oportunidade de contradição dos documentos juntados não enseja nulidade.
6.8.	O direito ao contraditório e à ampla defesa se dá, nos termos do devido processo legal, na fase externa da tomada de contas especial, que se inicia com a autuação do processo junto ao TCU, com a citação válida dos responsáveis, e finda com o seu julgamento.
6.9.	No caso concreto, observa-se o estrito cumprimento dos aludidos direitos constitucionais, tendo o recorrente sido regularmente citado por meio do ofício de peça 50 e AR de peça 51.
6.10.	. Nesse sentido são os Acórdão 5732/2017-TCU-Primeira Câmara, relator Ministro José Múcio Monteiro; 8355/2016-TCU-2ª Câmara, relator Ministro-Substituto Marcos Bemquerer; e 2437/2015-TCU-Plenário, relatora Ministra Ana Arraes.
7.	Da responsabilidade da prefeita sucessora 
7.1.	Alega-se nas razões recursais que a ex-prefeita (gestão 2013-2016) , sucessora do recorrente, deveria ser incluída neste processo, como responsável, uma vez que na ação de improbidade administrativa, ajuizada na Vara Única da Justiça Federal, subseção de Teófilo Otoni/MG, autos de n° 0000703-02.2016.4.01.3816, a decisão judicial entendeu ser da prefeita à época do término do convênio a responsabilidade pela prestação de contas e, principalmente, pela consecução dos objetivos pautados no convênio, objeto desta TCE.
Análise:
7.2.	Novamente, as alegações constantes do recurso repetem o que já foi exaustivamente discutido nos presentes autos, cujas conclusões se alinham ao presente exame e utilizadas como razões de convicção.
7.3.	Tanto no julgamento do acórdão condenatório (peça 64) , quanto no julgamento dos embargos de declaração (peça 69) , a questão restou bem definida por esta Corte e se concluiu inexistir responsabilidade da sucessora. Por oportuno, permite-se transcrever os trechos que examinam a questão, verbis:
Julgamento do Acórdão (peça 64) 
'12. O outro ponto alegado pelo responsável foi que deveria ser incluída neste processo, como responsável, a sua sucessora, a Sra. Beatriz Irivan Almeida (ex-prefeita, gestão 2013-2016) , considerando que em ação de improbidade administrativa, ajuizada na Vara Única da Justiça Federal, subseção de Teófilo Otoni/MG, autos de n° 0000703-02.2016.4.01.3816, a decisão judicial entendeu ser a prefeita da época do término do convênio a responsável pela prestação de contas e, principalmente, pela consecução dos objetivos pautados no convênio, objeto desta TCE. 
13. De acordo com o exame do FNDE (parecer 405/2017 - IESP/COAPC/CGCAP/DIFIN/FNDE) , a Sra. Beatriz Irivam Almeida apenas encaminhou os dados da prestação de contas via SiCPC, porém não geriu a execução da obra.
14. Verifico que a unidade instrutiva confirmou tal fato, destacando que os extratos juntados aos autos demonstram que os valores foram integralmente repassados e utilizados durante o mandato do Sr. Edimilson Renon. Ao final do exercício de 2012, o saldo disponível na conta vinculada era de apenas R$ 418,59.
15. Concordo, assim com o entendimento da Secex-TCE de não ser devida a inclusão da referida gestora no rol de responsáveis desta TCE. 16. Nesse contexto, considerando que cabe ao gestor demonstrar a boa e regular aplicação dos recursos por ele recebidos e utilizados e não restou comprovada a execução física e a funcionalidade do objeto, não é possível afastar o débito ou a responsabilidade do Sr. Edimilson Renon.'
Voto nos embargos (peça 69) 
'7. Ao apresentar alegações de defesa, o ora embargante propugnou que a Sra. Beatriz fosse arrolada para integrar o polo passivo desta TCE, em razão da ação civil de improbidade interposta pelo atual prefeito, Marlon Caires Souza. 
8. Cabe transcrever trechos do exame da unidade instrutiva quanto a esse ponto, com os quais destaquei concordância na proposta de deliberação:
'17.1. A existência, por si só, da Ação Civil de Improbidade mencionada acima, que rejeitou a alegação da Sra. Beatriz de ilegitimidade passiva, mantendo a responsável no polo passivo da referida lide, uma vez que o prazo para prestação de contas venceu no mandato desta responsável, não gera obrigação para o Tribunal de Contas da União, visto que possui jurisdição e competência próprias estabelecidas pela Constituição Federal e pela sua Lei Orgânica (Lei 8.443/92) . 17.2. Dessa forma, a existência de ação judicial sobre mesma matéria não obsta o exercício do controle externo, dado o princípio da independência das instâncias cível, penal e administrativa. Somente teria influência no processo em exame a ação penal em que fossem absolvidos os responsáveis pela negativa de autoria ou inocorrência do fato, caso em que as demais esferas devem acatar a decisão adotada no âmbito do juízo penal, o que não se verifica no caso concreto. 17.3. Considerando o que a Senhora Beatriz Irivan Almeida, ex-Prefeita Municipal de Santa Maria do Salto - MG, gestão 2013-2016, apresentou justificativas, conforme item 5 do Relatório de cumprimento do objeto (peça 26) , e ficou comprovado pela análise financeira, conforme Parecer n° 405/2017-DIESP/COAPC/CGCAP/DIFIN/FNDE (peça 30, p. 3-9) , que não restou configurada a responsabilidade por parte da referida gestora em relação a execução do convênio em tela, não é possível acatar a proposta de incluir a referida gestora no rol de responsáveis desses autos. Segue abaixo o trecho em questão do referido Parecer:
'6.1.3. Sr. Edimilson Renon foi responsável pela assinatura do Termo de Convênio e execução deste. Como a vigência do Convênio adentrou ao mandato da Sra. Beatriz Irivam Almeida, fica caracterizada sua corresponsabilidade, porém, não houve execução por parte da mesma, essa apenas encaminhou os dados de prestação de contas via SiGPC. O Sr. Marlon Caires Souza é o atual Chefe do Executivo da referida Municipalidade (grifo nosso) .
6.1.4. O prazo para a apresentação da prestação de contas deste Convênio era até o dia 15/11/2014, sendo apresentada pela Convenente no dia 15/7/2016, conforme comprovante de envio gerado pelo SiGPC (SEI 0306503) , portanto intempestivamente. 
6.1.5. Cabe destacar que consta dos autos o Parecer Técnico exarado pela área técnica do Programa, concluindo pela impugnação total dos recursos repassados por motivo de obra inacabada (SEI 0100810, pag. 39 - 45) .'
17.4. Os extratos bancários de peças 5 a 8, comprovam que, de fato, após o início da gestão da Sra. Beatriz Irivan Almeida (gestão: 1/1/2013 a 31/12/2016) , não houve a realização de pagamentos com recursos do Convênio nº 830293/2007, restando apenas um saldo de R$ 418,59 que permaneceu aplicado em 2013.'
9. O MP/TCU endossou o exame da unidade instrutiva e acrescentou a seguinte ponderação:
'10. Também não cabe incluir no polo passivo sua sucessora, Beatriz Irivan Almeida (ex-prefeita, gestão 2013-2016) . Embora tenha recaído em seu mandato o prazo para a prestação de contas, os extratos juntados aos autos demonstram que os valores foram integralmente repassados e utilizados durante o mandato do Sr. Edimilson Renon (peças 5-8) . Ao final do exercício de 2012, o saldo disponível na conta vinculada era de apenas R$ 418,59, insuficiente para que a nova gestora desse continuidade às obras (peça 8, p. 1) . Os valores pagos durante a gestão do Sr. Edimilson superaram R$ 900.000,00 (peça 25) .'
10. Na proposta de deliberação que conduziu o Acórdão 6667/2020-TCU-Primeira Câmara, complementei os exames acima com a informação de que o FNDE, conforme parecer 405/2017 - IESP/COAPC/CGCAP/DIFIN/FNDE, destacou que a Sra. Beatriz Irivam Almeida apenas encaminhou os dados da prestação de contas via SiCPC, porém não geriu a execução da obra.
11. Os exames e as informações acima fundamentaram a exclusão da referida gestora do rol de responsáveis, considerando que não administrou a aplicação dos recursos, bem como encaminhou a prestação de contas ao FNDE.
12. Uma vez que não há a omissão ou contradição alegada no Acórdão 6667/2020-TCU-Primeira Câmara, impõe-se a rejeição dos presentes embargos de declaração.'
7.4.	A nosso sentir, não há o que se acrescentar ao já examinado, fundamentos com os quais se concorda e que afastam as mesmas alegações trazidas em sede de recurso, pois que a gestão dos recursos coube tão somente ao sr. Edimilson Renon.
7.5.	Dessa forma, entende-se que não há como acatar os argumentos e deve-se manter o acórdão condenatório.
CONCLUSÃO
8.	Das análises anteriores, conclui-se que:
	a) No tocante à prescrição do débito: 
	a.1) em decorrência do sentido e alcance do art. 37, § 5º, da Constituição Federal, definidos pelo STF no julgamento do Recurso Extraordinário 636.886, é prescritível a pretensão reparatória exercida pelo tribunal de contas. Os fundamentos da decisão e a ausência de ressalvas na enunciação da tese permitem concluir que a ação de ressarcimento pode se desenvolver a qualquer tempo, na hipótese de condutas dolosas, apenas no âmbito judicial, sujeitando-se à prescrição na esfera administrativa;
	a.2) até que sobrevenha norma específica para disciplinar a prescrição relativa à atuação do tribunal de contas, entende-se aplicável o regime previsto na Lei 9.873/1999. Referida lei contempla parâmetros que preponderam no conjunto de normas de direito público e que são compatíveis com o rito do processo de controle externo, e já é utilizada pelo STF para estabelecer limitação temporal ao exercício da pretensão punitiva pelo TCU;
	a.3) aplicando-se os parâmetros tanto do Acórdão 1441/2016-TCU-Plenário, quanto da Lei 9.873/1999 à situação em exame, verifica-se que não se operou a prescrição.
	b) o procedimento adotado neste processo respeitou os princípios do contraditório e da ampla defesa e não que se falar em ofensa ao devido processo legal e seus consectários lógicos;
	c) inexiste responsabilidade da prefeita sucessora, uma vez que não geriu recursos oriundos do pacto que ensejou a condenação no decisum sob exame.
8.1.	Com base nessas conclusões, propõe-se negar provimento ao recurso.
PROPOSTA DE ENCAMINHAMENTO
9.	Ante o exposto, com fundamento nos arts. 32, I e 33, da Lei 8.443/92 c/c o art. 285, caput, do RI-TCU, submetem-se os autos à consideração superior, propondo-se:
a)	conhecer do recurso e, no mérito, negar-lhe provimento;
b)	informar ao (s) recorrente (s) e demais interessados do acórdão a ser proferido, destacando que o relatório e o voto que o fundamentam podem ser acessados por meio do endereço eletrônico www.tcu.gov.br/acordaos."
8.	O Diretor da unidade técnica aquiesceu ao aludido encaminhamento.
9.	O Secretário da Serur concordou com os pareceres anteriores, mas fez juntar o seguinte registro:
	"[...] tenho por necessária a retificação do marco inicial para a contagem do efeito prescricional sob a ótica da Lei 9.873/1999. Isto porque se trata de convênio; logo, o termo inicial se refere à data da efetiva prestação das contas do ajuste (RE 636.886) , o que no caso corresponde a 15/7/2016, conforme Relatório de TCE 101/2018 - DIREC/COTCE/CGAPC/DIFIN-FNDE/MEC (peça 38, p. 2) . Tal ajuste não impacta o resultado do exame que concluiu pela ausência da incidência da prescrição geral ou intercorrente, segundo os requisitos previstos na referida norma."
10.	O Ministério Público junto ao TCU se pronunciou da seguinte forma:
	"Diante dos elementos constantes dos autos, este representante do Ministério Público de Contas da União manifesta-se de acordo com a proposta oferecida pela Secretaria de Recursos (Serur) , em pareceres uniformes (peças 108 a 110) .
2.	Sem prejuízo, registramos pontual discordância no que tange ao exame da prescrição realizado pela Serur à luz da Lei 9.873/1999 (peça 108, p.6) . A divergência se restringe à consideração de mais de uma causa interruptiva de mesma natureza (incisos do art. 2º da referida lei) , o que não vislumbramos possível, sob pena de permitir, no limite, infindáveis extensões do prazo prescricional, o que não se coaduna com o princípio da razoabilidade.
3.	Inobstante esse ponto de dissonância, deixamos de empreender a reanálise da incidência da prescrição sob o regime da aludida lei, uma vez que, considerando o prazo geral de prescrição do art. 205 da Lei 10.406/2002 - que se entende aplicável ao presente caso, diante da falta de norma específica que regule o instituto da prescrição da pretensão ressarcitória no âmbito do Controle Externo -, não ocorreu a prescrição, consoante o exame da unidade técnica."
	É o relatório.

Kennedy José Carvalho Ramos (83.685/OAB-MG), representando Edimilson Renon.

Procurador Rodrigo Medeiros de Lima.

RECURSO DE RECONSIDERAÇÃO. TOMADA DE CONTAS ESPECIAL. FNDE. PROINFÂNCIA. CONVÊNIO. INEXECUÇÃO DO OBJETO PACTUADO. OBRA INACABADA. CONTAS IRREGULARES. DÉBITO. MULTA. RAZÕES RECURSAIS INSUFICIENTES PARA ALTERAR A DECISÃO RECORRIDA. CONHECIMENTO E DESPROVIMENTO.

TOMADA DE CONTAS ESPECIAL (TCE)

Secretaria de Recursos (Serur); Secretaria de Controle Externo de Tomada de Contas Especial (SecexTCE).

Cuidam os autos de recurso de reconsideração interposto pelo Sr. Edimilson Renon contra o Acórdão 6667/2020-TCU-Primeira Câmara.
2.	O presente feito trata, originalmente de tomada de contas especial instaurada pelo Fundo Nacional de Desenvolvimento da Educação (FNDE) , em razão da não consecução do objeto pactuado no Convênio 830.293/2007, celebrado com o Município de Santa Maria do Salto/MG, que contemplava "o desenvolvimento de ações que visam proporcionar à sociedade a melhoria da infraestrutura da rede física escolar, com a Construção de Escola (s) conforme estabelece o Programa Nacional de Reestruturação e Aparelhagem da Rede Escolar Pública de Educação Infantil - PROINFÂNCIA".
3.	Para a execução da avença, foi previsto o aporte de R$ 879.962,83, sendo R$ 871.163,20 de responsabilidade da União e o restante a cargo do ente municipal. O órgão concedente repassou a importância acima designada, por meio de ordens bancárias datadas de 30/6/2008 e 21/6/2010. O ajuste teve vigência de 21/12/2007 a 16/11/2013.
4.	No âmbito desta Corte de Contas, foi promovida a citação do Sr. Edimilson Renon, na condição de prefeito do Município de Santa Maria do Salto/MG, gestões 2005-2008 e 2009-2012, para que recolhesse o valor do débito correspondente à quantia mencionada no item anterior e/ou apresentasse alegações de defesa sobre o seguinte fato: "não comprovação da boa e regular aplicação dos recursos federais repassados ao município de Santa Maria do Salto - MG, em face da não consecução dos objetivos pactuados no Convênio nº 830293/2007 (Siafi 599961) , com reprovação total das contas, haja vista inexecução do objeto pactuado (obra inacabada) ".
5.	O Tribunal analisou a resposta apresentada pelo responsável e decidiu, por meio do Acórdão 6667/2020-TCU-Primeira Câmara, julgar irregulares as suas contas, condená-lo ao pagamento do débito total de R$ 871.163,20, em valores históricos, e lhe imputar a multa de R$ 160.000,00, com fulcro no art. 57 da Lei 8.443/1992.
6.	Irresignado com essa deliberação, o ex-prefeito ingressou com embargos de declaração, os quais foram conhecidos e rejeitados, nos termos do Acórdão 8207/2020-TCU-Primeira Câmara.
7.	Ainda insatisfeito, o Sr. Edimilson Renon interpôs o presente recurso de reconsideração, no qual alegou, em apertada síntese:
a)	não foi oferecido "o direito de fazer contra prova, o que fere integralmente o texto constitucional, que assegura ao cidadão o direito ao contraditório, visto que, quando da finalização do convênio, o Citado não era mais prefeito do município de Santa Maria do Salto/MG, não sendo possível este apresentar a prestação de contas a contento"; e
b)	a sua sucessora deveria ser incluída neste processo como responsável, uma vez que, na ação de improbidade administrativa ajuizada na Vara Única da Justiça Federal, subseção de Teófilo Otoni/MG, autos de n° 0000703-02.2016.4.01.3816, a decisão judicial entendeu que a responsabilidade pela prestação de contas e, principalmente, pela consecução dos objetivos do convênio em exame era da prefeita à época do término do convênio.
8.	O auditor da Serur analisou os argumentos apresentados e consignou que eles não mereciam ser acatados, uma vez que o procedimento adotado neste processo respeitou os princípios do contraditório e da ampla defesa e inexiste responsabilidade da prefeita sucessora, pois ela não geriu recursos oriundos da avença.
9.	Ademais, examinou, de ofício, se houve prescrição da pretensão punitiva e reparatória, neste caso, considerando a mudança na jurisprudência do STF e as duas teses possíveis a respeito do assunto - ainda pendente de deliberação nesta Casa. Ao final, concluiu que não houve a ocorrência de prazo prescricional, tanto para a multa quanto para o débito, em qualquer um dos regimes (Código Civil ou Lei 9.873/1999) .
10.	O Diretor da unidade técnica aquiesceu ao aludido encaminhamento.
11.	O Secretário da Serur concordou com os pareceres anteriores, mas fez juntar o seguinte registro:
"[...] tenho por necessária a retificação do marco inicial para a contagem do efeito prescricional sob a ótica da Lei 9.873/1999. Isto porque se trata de convênio; logo, o termo inicial se refere à data da efetiva prestação das contas do ajuste (RE 636.886) , o que no caso corresponde a 15/7/2016, conforme Relatório de TCE 101/2018 - DIREC/COTCE/CGAPC/DIFIN-FNDE/MEC (peça 38, p. 2) . Tal ajuste não impacta o resultado do exame que concluiu pela ausência da incidência da prescrição geral ou intercorrente, segundo os requisitos previstos na referida norma."
12.	O Ministério Público junto ao TCU concordou com a proposta da unidade técnica, mas também divergiu pontualmente da análise da prescrição, tendo pontuado, essencialmente, que entendia aplicável a regra estatuída no art. 205 da Lei 10.406/2002 e que não teria ocorrido o transcurso do prazo prescricional no presente caso.
13.	Feito esse necessário resumo, passo a decidir.
14.	Preliminarmente, observo que o recurso de reconsideração preenche os requisitos de admissibilidade previstos nos arts. 32, inciso I, e 33 da Lei 8.443/1992 c/c o art. 285, parágrafo único, do Regimento Interno, sendo cabível, por consequência, o seu conhecimento.
II - Da prescrição
15.	Com relação à questão preliminar suscitada pela Serur, verifico, em linha de concordância com as análises anteriores, que não houve prescrição da pretensão ressarcitória nem punitiva, seja utilizando o Código Civil, seja observando a Lei 9.873/1999.
16.	Com relação a este último critério, observo que a conduta atribuída ao responsável foi a não comprovação da regular utilização dos recursos transferidos à municipalidade devido à inexecução do objeto pactuado, que consumiu todos os recursos repassados, mas não gerou o alcance social buscado pelo convênio.
17.	Nessas circunstâncias, entendo que o que houve, em verdade, foi a má-aplicação dos valores transferidos pelo FNDE, irregularidade que se consumou em 27/12/2012, quando ocorreu o último pagamento sem que a obra tivesse sido concluída. Em minha visão, este é o termo inicial da contagem do prazo prescricional, pois foi a partir daí que se consubstanciou a perda dos investimentos e o desperdício de recursos.
18.	No caso, o ato que autorizou a citação do Sr. Edimilson Renon ocorreu em 22/6/2019 (despacho do Secretário da SecexTCE, por força de delegação de competência do Relator) . Logo, não houve prescrição punitiva e ressarcitória, se aplicado o regime do Código Civil.
19.	Quanto às regras da Lei 9.873/1999, é possível registrar a ocorrência das seguintes causas interruptivas da contagem do prazo prescricional, na linha de seu art. 2º:
a)	Notificação do responsável pelo FNDE: 16/4/2015;
b)	Parecer Técnico de Execução Física de Objeto Financiado (Conveniado/Pactuado) - Infraestrutura, configurando ato inequívoco que importe apuração do fato: 4/2/2016;
20.	Com isso, também não ocorreu o transcurso do prazo quinquenal aludido na referida norma. Além disso, houve vários atos antes e depois dos marcos consignados acima até o regular encaminhamento da tomada de contas especial ao TCU. Assim, também não há que se falar em prescrição intercorrente.
21.	Logo, reputo corretas as conclusões da Serur e do Ministério Público junto ao TCU, não obstante os critérios divergentes utilizados.
IV- Do Mérito
22.	Com relação ao mérito, compreendo, em linha de consonância com a unidade técnica, que não houve nenhum obstáculo ao regular exercício das prerrogativas processuais do Sr. Edimilson Renon, que teve todas as oportunidades de produzir prova em face das irregularidades que lhe foram atribuídas, mas não logrou apresentar nenhuma documentação comprobatória da regular execução do objeto.
23.	Quanto a isso, a vistoria técnica que subsidiou o parecer técnico aludido na letra "b" do item 19 supra retratou uma vasta gama de vícios construtivos em uma obra inacabada, que não gerou nenhum alcance social. Assim, não havendo elementos aptos a infirmar as conclusões do órgão concedente, cabe manter a decisão recorrida.
24.	Sobre a assertiva de que deveria ser imputada responsabilidade à prefeita sucessora, também não assiste razão ao recorrente. 
25.	Primeiramente, cabe ressaltar que o Sr. Edimilson Renon não possui interesse processual para requerer a inclusão de outros agentes no polo passivo do processo, principalmente pela via recursal.
26. 	Como é cediço, o interesse processual ou interesse de agir é analisado sob o binômio utilidade/necessidade. Nesse sentido, o processo e, no caso, o recurso, devem ser capazes de propiciar algum proveito para a parte, o qual somente poderia ser atingido pela via processual (recursal) .
27. 	Tais requisitos, contudo, não estão presentes no pedido para a inclusão de outro responsável. Isso porque a eventual condenação da Sra. Beatriz Irivam Almeida não teria o condão de modificar o juízo de convicção outrora firmado acerca da responsabilidade do Sr. Edimilson Renon pelo prejuízo causado ao erário, a menos que a defesa desta favorecesse o ex-prefeito, hipótese bastante improvável.
28.	A propósito, cabe destacar que os valores foram repassados e quase que integralmente utilizados durante o mandato do recorrente - ao final do exercício de 2012, o saldo disponível na conta vinculada era de apenas R$ 418,59. Logo, não havia condições materiais para a continuidade da avença pela Sra. Beatriz Irivam Almeida, circunstância invocada pela própria gestora, ao solicitar a não prorrogação do convênio junto ao FNDE e informar que estava buscando o ressarcimento do prejuízo junto ao responsável.
29.	Desse modo, não há reparos a fazer no julgamento levado a efeito no Acórdão 6667/2020-TCU-Primeira Câmara.
30.	Quanto à decisão proferida na ação de improbidade administrativa, acolho a análise da Serur no sentido de que ela não tem impacto no presente feito, dado que ela não se reveste de natureza criminal, incidindo de forma plena o princípio da independência das instâncias.
31.	Além disso, a deliberação juntada ao processo pelo responsável diz respeito ao recebimento da petição inicial da referida ação, interposta em face da Sra. Beatriz Irivam Almeida (peça 52, p. 8) . Ademais, o objeto do processo judicial é a falta de prestação de contas do convênio, não tendo sido invocada a existência de prejuízo decorrente da inexecução do convênio, que vem a ser o motivo da condenação do Sr. Edimilson Renon no âmbito desta Corte de Contas. Assim, não havendo identidade de causa entre as demandas, cabe rejeitar as razões recursais trazidas pelo ex-prefeito.
32.	Diante de todo o exposto, VOTO por que seja adotada a deliberação que ora submeto a este Colegiado.
TCU, Sala das Sessões, em 9 de novembro de 2021.
BENJAMIN ZYMLER 
Relator